【裁判字號】    98,交易,83
【裁判日期】    980914
【裁判案由】    過失致死
【裁判全文】
臺灣宜蘭地方法院刑事判決              98年度交易字第83號
公  訴  人  臺灣宜蘭地方法院檢察署檢察官
被      告  乙○○
選任辯護人  法律扶助律師曾威龍律師
上列被告因過失致死案件，經檢察官提起公訴（97年度偵字第38
98號），本院判決如下：
    主  文
乙○○犯過失致人於死罪，處有期徒刑壹年貳月。
    事  實
一、乙○○於民國97年1月12日17時40分許，騎乘車牌號碼K7R-0
    58號機車，沿宜蘭縣羅東鎮○○○路由北往南方向行駛，行
    經宜蘭縣羅東鎮○○○路與倉前路之交岔路口，原應注意車
    前狀況，並隨時採取必要之安全措施，而依當時天候雖係雨
    天、路面濕潤，然夜間有照明、路面無缺陷、無障礙物、視
    距良好，客觀上並無不能注意之情事，竟疏未注意車前狀況
    ，貿然通過該交岔路口，適有方黃和騎乘腳踏車沿宜蘭縣羅
    東鎮○○路由西往東方向行駛進入該交岔路口，乙○○所騎
    乘機車右前車頭因煞避不及而擦撞方黃和腳踏車右後車輪（
    起訴書誤載為左後車輪），方黃和因重心不穩隨即人、車倒
    地，受有頭部左側衝擊傷、顳骨骨折、硬腦膜上腔出血、腦
    實質挫裂、頭部右側對衝傷、硬腦膜下腔出血、左鎖骨與左
    側1-3肋骨骨折之傷害，經送醫救治後，因腦死、多重器官
    衰竭延至97年1月26日死亡。乙○○於肇事後，在有偵查犯
    罪職權之公務員發覺前，向前來處理之警員表明為肇事車輛
    之駕駛人，而自首犯行，接受裁判。
二、案經臺灣宜蘭地方法院檢察署檢察官自動檢舉偵查起訴。
    理  由
一、認定犯罪事實所憑之證據及理由：
  (一)訊據被告乙○○固坦承伊與方黃和於上開時、地，分別騎乘
    上開機車、腳踏車，沿上開行車方向，行經上開交岔路口，
    而方黃和確於上開時、地受有上開傷害，嗣經送醫後不治死
    亡之事實（見本院卷第20頁至第21頁），並有道路交通事故
    現場圖、道路交通事故調查報告表(一)(二)、羅東聖母醫院一般
    診斷書申請單、臺灣宜蘭地方法院檢察署檢察官相驗筆錄、
    臺灣宜蘭地方法院檢察署檢驗報告書、法務部法醫研究所解
    剖報告書、法務部法醫研究所鑑定報告書各1份、相驗照片
    28張在卷足憑（見相字卷第7頁至第9頁、第44頁至第53頁、
    第56頁、第61頁至第75頁、第78頁至第85頁），堪認被告此
    部分供述，核與事實相符。惟被告矢口否認有何過失致人於
    死之犯行，辯稱：
  1.本件肇事地點屬行車管制號誌正常之交岔路口，被告係綠燈
    通行該交岔路口，詎方黃和突然闖紅燈騎乘腳踏車欲通過該
    路口，被告遂從腳踏車前方閃避方黃和，因而機車往左邊跌
    倒，則被告既依號誌燈光指示行駛，對於方黃和未依號誌之
    行動，無從預防，被告就本件車禍之發生並無過失責任。
  2.且被告並未與方黃和所騎乘之腳踏車發生碰撞，當時警員郭
    訓旗到醫院詢問被告車禍狀況，被告向其陳述：「我騎機車
    與1名騎腳踏車的老先生發生車禍」，被告並沒有直接告訴
    郭訓旗就車禍之發生有直接撞擊或擦撞，此業經證人郭訓旗
    於本院審理中結證實屬，是以證人丙○○證述在肇事現場曾
    聽聞被告說有撞到人等語，顯與證人郭訓旗證述不符，況證
    人丙○○當時所處位置，並非在被告旁邊，是其聽聞亦有可
    能有所誤會。
  3.又證人郭訓旗到場檢查方黃和之腳踏車，顯示腳踏車除右後
    車輪有一點摩擦及鏈條脫落外，並無其他擦撞痕跡，然依被
    告與方黃和行車方向，被告騎乘之機車無法擦撞方黃和腳踏
    車右側之車輪，且肇事現場亦無任何碎片、散落物及落土等
    跡證，均足證被告與方黃和並未發生碰撞之情形。
  (二)是本案爭點如下：
  1.被告於上開時、地有無騎乘機車與方黃和所騎乘之腳踏車發
    生擦撞？
  2.被告有無疏未遵守道路交通安全規則所定之注意義務？
  (三)經查：
  1.爭點一：被告於上開時、地有無騎乘機車與方黃和所騎乘之
    腳踏車發生擦撞？
  (1)證人丙○○於97年1月27日偵查中證述：「（問：97年1月12
    日下午5點多是否有報案？）是，在羅東鎮○○路與中正北
    路口，我看到機車及機車車主在我於現場圖影本標示A的地
    方，當時機車倒地，女騎士也倒在地上，…受傷情形不嚴重
    ，可以站，約20出頭，在我標示B處看到1位男的老先生及腳
    踏車倒在地上，很多人圍觀，他頭部有流血。（問：是否目
    睹車禍發生經過？）沒有。（問：〈提示警卷K7R-058號機
    車及腳踏車照片〉是否你於97年1月12日在現場看到的機車
    及腳踏車？）是。（問：是否知道機車與腳踏車為何會對撞
    ？）…在場有路人問有無撞到老先生，我有聽到女騎士承認
    她有撞到老先生。」等語（見相卷第29頁）；於98年7月30
    日本院審理中證述：「（問：97年1月12日在羅東鎮○○○
    路與倉前路交岔路口發生車禍，本件車禍是否你協助報警？
    ）是。…（問：當時是否在該路口？）當時我看到時，已經
    發現1台機車、1台腳踏車倒在路上，所以我就下來查看。…
    （問：你印象中被告在場時是如何回答路人？）被告說去看
    看那個老先生有沒有怎樣，並有很多路人說有看到老先生被
    撞到。我聽到有人問被告是否有撞到老先生，被告說有。…
    （問：〈請鈞院提示相驗卷第29頁〉你向檢察官證稱『我有
    聽到女騎士當時有承認有撞到那位老先生』是否實在？）實
    在。…（問：你說你在現場有聽到路人問被告說是否有撞到
    老先生，被告說有，被告是說有撞到還是有發生車禍？）有
    撞到。…（問：所以你對於他們是否有撞到還是如何撞到，
    並沒有親眼目睹？）我沒有看到，因為我到現場時，兩車已
    經倒在那邊了，我看沒有人報警，我就報警。…（問：〈請
    鈞院提示相驗卷第32頁現場圖〉你當時在現場看到的情形，
    是否如你於現場圖上所標示的情形？當時傷者與被告所處的
    位置距離？）是，當時我看到老先生已經躺在地上，被告坐
    在地上，當時我目視兩位傷者的距離大約是第三法庭寬度的
    距離〈經當庭測量約7公尺〉。（問：〈請鈞院提示相驗卷
    第32頁現場圖〉當時聽到路人問被告有無撞到老先生，被告
    回答有時，你當時站立的位置？）我當時是站在老先生與被
    告的中間〈證人在現場圖上標示C〉。（問：97年1月12日到
    達車禍現場時，機車及腳踏車倒地的位置是否如你於相驗卷
    第32頁所繪製的A、B的位置？）是。傷者老先生是躺在腳踏
    車旁邊，被告則是坐在機車的旁邊。…（問：當時在車禍現
    場除了有看到1台機車、1台腳踏車外，有無看到其他車輛倒
    在肇事路口？）沒有。…（問：之前是否認識被告？與被告
    有無任何仇恨、糾紛或金錢糾紛等？）不認識。都沒有。」
    等語（見本院卷第49頁至第55頁），並有證人丙○○標示之
    現場位置圖1份在卷可佐（見相卷第32頁），且被告於97年1
    月28日偵查中供承：「（問：妳受傷後，在場有無路人問你
    老伯是否妳撞到的？）有，我好像有回答說是我撞到的。」
    等語（見相卷第39頁）；於98年8月27日本院審理中亦供承
    ：證人丙○○在現場圖所標示伊（即A）與方黃和（即B）倒
    地位置係屬正確等語（見本院卷第70頁），顯示證人丙○○
    就當時在現場親自見聞之事實應無誤認或誤記之虞。況證人
    丙○○僅係路過車禍現場，其與被告素不相識，復無仇怨糾
    紛，其自無甘冒偽證刑責而設詞誣陷被告之必要，再者，依
    證人丙○○所標示之現場位置圖，顯示車禍發生後被告與被
    害人方黃和倒地位置相距約8公尺，而證人丙○○當時站立
    位置距被告約7公尺，以此距離證人丙○○當無誤認被告與
    路人對答內容之可能，其證詞應屬中肯。復佐以證人郭訓旗
    於98年7月30日本院審理中證述：「（問：〈請鈞院提示相
    驗卷第92頁第13行到第15行）你在偵查中向檢察官表示你有
    去醫院對被告製作筆錄，被告稱她有跟你說他騎乘機車與腳
    踏車發生擦撞，請再詳述當時的對話內容？）當時被告跟我
    說他騎乘機車與騎乘腳踏車的老先生發生交通事故，但並沒
    有跟我陳述她是如何與被害人發生車禍。…（問：〈請鈞院
    提示相驗卷第92頁〉何以於偵查中具結向檢察官證稱被告有
    向你陳述她騎乘機車與騎乘腳踏車的人發生碰撞？）我在醫
    院問被告如何發生車禍，我印象中她自己說『我騎機車與1
    名騎腳踏車的老先生發生車禍』。」等語（見本院卷第39頁
    、第41頁至第44頁），而衡情常人所述「與人發生車禍」當
    係指自己或自己駕駛之車輛與他人或他人駕駛車輛發生擦撞
    等事故，倘係騎車因閃避人或物而自行跌倒，究無將之稱為
    與人發生車禍之理，是被告向證人郭訓旗坦承伊騎乘機車與
    騎乘腳踏車之方黃和發生車禍，亦核與證人丙○○前述被告
    自承有撞及方黃和所騎乘之腳踏車乙節相符。足認被告於車
    禍發生後，確有在現場、醫院先後向路人、證人郭訓旗坦承
    伊有騎乘機車撞及被害人方黃和所騎乘之腳踏車甚明。被告
    仍辯稱：係證人丙○○聽錯，且伊當時並未向證人郭訓旗坦
    承有撞及方黃和等語，顯係事後卸責之詞，不足採信。
  (2)再參以證人郭訓旗於97年6月19日偵查中證述：「（問：到
    場處理情形為何？）我接獲勤指中心通報，我跟另一位同事
    顏德文一起到場，現場已被移動，機車跟腳踏車已被牽到路
    邊，人都已被送醫，我們2人當場勘驗機車及腳踏車的撞擊
    情形，其中腳踏車的齒輪鍊條已脫落，另外在警卷第13頁下
    方照片，腳踏車的後輪輪胎上有1道新的擦痕，…我所指的
    擦痕大概就是我在警卷第13頁下方照片標示箭頭處，另外機
    車右前車角有新的刮擦痕跡，如警卷第12頁上方照片，其中
    我標示箭頭處，那黑色的痕跡應該是腳踏車的輪胎橡皮轉印
    而來，我們當時有比對這個黑色的痕跡與腳踏車的輪胎高度
    是相符的，…。另外機車的左後車身也有1個新的刮痕。」
    等語（見相卷第91頁至第92頁）；於98年7月30日本院審理
    中證述：「（問：97年1月12日本件車禍是否你到現場處理
    ？）是。（問：當時的狀況？）我們接獲勤務中心通報，我
    們就前往現場，在現場並無看到什麼跡證，只有看到腳踏車
    及機車已經都被移到路邊了。現場圖是我繪製的。…（問：
    現場照片是否你拍攝的？）是，是我到達現場後拍攝的。（
    問：當時到現場是否有蒐集到腳踏車或機車的擦撞痕跡等？
    ）機車的前導流板右側有擦痕，腳踏車後車輪輪胎上有擦痕
    ，另腳踏車鏈條已經脫落。（問：〈請鈞院提示相驗卷第11
    頁至第21頁照片〉你剛剛所述機車前導流板有擦痕，請指出
    是卷附何照片？）第11頁的下方照片及第12頁上方照片。（
    問：請鈞院提示相驗卷第11頁至第21頁照片）你剛剛所述腳
    踏車後輪擦痕及鏈條脫落，請指出是卷附何照片？）第13頁
    下方照片，腳踏車後輪表面有擦痕，範圍一直到輪圈的部分
    ，輪圈的擦痕只有一點點〈證人當庭繪製腳踏車後輪輪胎擦
    痕位置圖〉。（問：你剛剛所述機車擦痕及腳踏車擦痕是否
    吻合？）是。…（問：〈提示證人當庭所繪製腳踏車擦痕位
    置圖〉請問你所繪製的腳踏車輪胎及輪圈上的擦痕，是在後
    輪的哪一側？）右側。…（問：〈提示相驗卷第92頁偵查筆
    錄第2行到第4行〉為何你於偵查中證述警卷第12頁上方照片
    ，其中我標示箭頭處，那黑色的痕跡應該是腳踏車輪胎轉印
    而來等語？）腳踏車輪胎是橡皮的，當時機車右側板上除了
    有刮痕外，另有腳踏車輪胎與前導流板摩擦的痕跡。（問：
    你當時在車禍現場是如何比對腳踏車後輪輪胎擦痕與機車右
    前方刮痕及擦痕相符？）我們當時是目視機車導流板右側刮
    痕及擦痕的高度與腳踏車後輪右側的輪胎擦痕去比對的。…
    （問：你在車禍現場時，有無仔細檢視腳踏車後輪輪胎左側
    處有無擦痕？）有檢視但沒有發現。我只有發現右側有一點
    點摩擦，鏈條脫落，輪圈有稍微變形。…（問：依照你處理
    交通事故經驗，你所採證相驗卷第12頁上方照片所示刮痕及
    擦撞痕是新生的？）是新生的。…（問：本件車禍你到達車
    禍現場後，有無發現交岔路口有任何機車遺留的煞車痕？）
    沒有。我有檢視，但沒有發現，…。（問：本件車禍你到達
    車禍現場後，有無發現交岔路口有任何機車遺留的刮地痕？
    ）沒有。…（問：你到達車禍現場，有無發現交岔路口有遺
    留任何碎片、散落物跡證？）都沒有。…（問：請確認肇事
    機車是何部位有何損傷？）相驗卷第12頁上方機車前導流板
    右側有刮痕及擦撞痕、相驗卷第19頁下方照片機車左側導流
    板有刮痕。…（問：〈請鈞院提示相驗卷第36頁〉你幫被告
    製作筆錄時，被告是否確實有向你陳述他的機車左手把有毀
    損？）那是被告陳述的，被告確實有這麼說。（問：〈請鈞
    院提示相驗卷第36頁〉你幫被告製作筆錄時，被告是否確實
    有向你陳述他的機車左後車殼有刮傷？）有。被告確實有這
    麼說。…（問：方才詰問過程中一再反覆問你腳踏車的輪胎
    擦痕是左邊還是右邊，到底你如何定義腳踏車後輪的左邊、
    右邊？）倘若腳踏車是跟我同方向，我面對腳踏車後面，則
    我指的後輪輪胎的右側就是與腳踏車後輪鏈條同一側，所以
    就是右側。」等語（見本院卷第38頁至第48頁），並有道路
    交通事故現場圖1份、道路交通事故調查報告表(一)(二)1份、現
    場及車損照片24張在卷可佐（見相卷第7頁至第21頁），且
    證人郭訓旗就車禍現場、兩車車損狀況證述甚為詳盡一致，
    其應無誤記、誤判之虞，堪以採信。足認於97年1月12日17
    時40分許本件車禍發生後，現場未遺留有煞車痕、刮地痕、
    落土、碎片，而車牌號碼K7R-058號機車之右前側下方車殼
    有1處小面積刮擦痕、1處腳踏車輪胎摩擦痕，左前側下方車
    殼有1處大面積擦刮痕、左後車殼有1處小面積擦刮痕、左手
    把輕微受損；腳踏車則係後方輪胎右側有擦痕、後輪輪圈輕
    微變形、鏈條脫落，是觀諸兩車上開車損狀況均不嚴重，且
    現場未遺留任何跡證，可知兩車當時車速皆非甚快，車體均
    未受到強烈撞擊。
  (3)復觀上開道路交通事故現場圖、證人丙○○所標示之位置圖
    ，顯示於97年1月12日17時40分許，被告係騎乘車牌號碼K7R
    -058號機車，沿宜蘭縣羅東鎮○○○路由北往南方向行駛，
    被害人方黃和則係騎乘腳踏車沿宜蘭縣羅東鎮○○路由西往
    東方向行駛，則以被告行駛方向，通過中正北路與倉前路交
    岔路口，該路口長13.8公尺，而車禍發生後被告及機車倒地
    位置在宜蘭縣羅東鎮○○○路由北往南車道，距離中正北路
    與倉前路交岔路口南側約7公尺，被害人方黃和及腳踏車係
    駛入該交岔路口約2公尺即倒地，其倒地位置在該交岔路口
    內中正北路由北往南車道約12.4公尺處，與被告及機車倒地
    位置相距約8公尺。且承前述，當時兩車車速皆非甚快，車
    體亦未受到強烈撞擊，而衡情腳踏車平衡穩定度相較於機車
    為低。再參以被告於97年1月28日警詢中供承：伊發現方黃
    和騎乘機車在伊右前方時相距4到5公尺，伊車速約30至40公
    里等語（見相卷第36頁）；於98年8月27日本院審理中供承
    ：伊以時速30公里之速度騎乘機車，進入該交岔路口約7公
    尺時始看到方黃和騎乘腳踏車，當時兩車相距4到5公尺等語
    （見本院卷第76頁、第79頁），依汽車行駛距離及反應距離
    一覽表、一般公路汽車煞車距離、行車速度對照表所示（見
    偵卷第2頁至第3頁），時速30公里，每秒行駛距離為8.33公
    尺，反應距離為6.24公尺，在潮濕瀝青路面煞車距離為4.4
    公尺以上，則被告在看到被害人方黃和騎乘腳踏車自其右前
    方駛來時，其顯然來不及反應，並採取必要之煞停或閃避等
    安全措施。況本件並無任何證據顯示被害人方黃和患有突發
    性疾病可導致其於97年1月12日17時40分許，行經該交岔路
    口發病自行跌倒，且依法務部法醫研究所就方黃和死亡經過
    研判，亦認方黃和頭部左側衝擊傷、右側對衝傷、左鎖骨與
    左側1-3肋骨骨折，傷害分布位置型態，與車禍發生時死者
    為西向東方向行駛，遭北向南行駛車輛撞擊之狀況不相違等
    語，鑑定結果認方黃和係自行車騎士與機車車禍，致頭部外
    傷造成腦死，多重器官衰竭死亡，死亡方式為意外等語，此
    有該所（97）醫鑑字第0971100196號鑑定報告書1份在卷足
    憑（見相卷第81頁至第85頁）。故綜合上開兩車之行駛方向
    、受損狀況、倒地位置、車速、平衡穩定度及方黃和受傷部
    位，可證於97年1月12日17時40分許，被告騎乘機車駛入該
    交岔路口約7公尺，始發現方黃和騎乘腳踏車駛入該交岔路
    口，被告因煞避不及，而於進入該交岔路口約12.4公尺處，
    其機車之右前車頭擦撞被害人方黃和所騎乘腳踏車之右後車
    輪，方黃和因重心不穩隨即人車往左側倒地，被告所騎乘之
    機車亦因重心不穩往前行駛約8公尺後往左側倒地甚明。被
    告仍以前詞辯稱：伊未撞擊被害人方黃和所騎乘之腳踏車等
    語，顯係事後卸責之詞，不足採信。
  (4)至於被告雖辯稱依兩車行駛方向，被告機車之右前車頭無法
    擦撞方黃和所騎乘腳踏車之後輪右側等語。惟觀之車禍發生
    時，兩車均處於動態行駛中，且承前述，被告在車禍發生前
    已發現被害人方黃和，衡情方黃和亦應已發現被告，則兩車
    在間欲進行閃避，車頭、車體當會有所偏斜，遑論腳踏車
    後輪受力面積較小，在兩車進行閃避情形下，已非呈現直線
    行駛，被告機車之右前車頭自可能擦撞被害人方黃和所騎乘
    腳踏車右後車輪，是被告仍以前詞置辯，亦不足採。
  (5)綜上所述，經本院相互勾稽上開證人丙○○、郭訓旗證詞與
    被告之供詞、道路交通事故現場圖、現場及車損照片、法務
    部法醫研究所鑑定報告，可證於97年1月12日17時40分許，
    被告騎乘車牌號碼K7R-058號機車，沿宜蘭縣羅東鎮○○○
    路由北往南方向行駛，行經宜蘭縣羅東鎮○○○路與倉前路
    之交岔路口，於駛入該交岔路口約7公尺，始發現方黃和騎
    乘腳踏車沿宜蘭縣羅東鎮○○路由西往東方向行駛，亦駛入
    該交岔路口，而被告確因煞避不及，在駛入該交岔路口約
    12.4公尺處，其所騎乘機車之右前車頭擦撞方黃和騎乘腳踏
    車之右後車輪，方黃和隨即重心不穩而人、車倒地，並受有
    上開傷害，經送醫救治後，延至97年1月26日死亡。
  2.爭點二：被告有無疏未遵守道路交通安全規則所定之注意義
    務？
  (1)證人郭訓旗於98年7月30日本院審理中證述：「（問：現場
    是否有燈號管制？）是，燈號當時是正常的。…（問：本案
    發生時，你到現場後有無訪查到目擊相關證人？）沒有。因
    為當天下雨，到現場後已經沒有其他人了，當時我是有詢問
    附近的人有無看見，他們說沒有看見。」等語（見本院卷第
    38頁、第40頁），並有道路交通事故現場圖1份、道路交通
    事故調查報告表(一)(二)1份、現場照片6張在卷可佐（見相卷第
    7頁至第10頁、15頁至第16頁），堪以採信。可證宜蘭縣羅
    東鎮○○○路與倉前路交岔路口，係有行車管制號誌之路口
    ，且於97年1月12日17時40分許，號誌運作正常，而被害人
    方黃和業已死亡，復無現場目擊證人可資證明車禍發生時被
    告、方黃和行車方向號誌，則本件依現有卷證資料，尚不足
    以供本院判斷車禍發生時兩車行車方向號誌，臺灣省基宜區
    車輛行車事故鑑定委員會亦同此意見，有該委員會97年8月1
    3日基宜鑑字第0975001620號函1份在卷足憑（見相卷第98頁
    ），是本於罪疑唯輕法則，本件自不得逕認被告有闖越紅燈
    或搶黃燈之行為，先予敘明。
  (2)又證人丙○○於98年7月30日本院審理中證述：「（問：你
    發現車禍時，當時天色如何？）已經是晚上了，路燈已經亮
    起，照明應該還可以。…（問：當時你行經羅東鎮○○○路
    與倉前路交岔路口時，該交岔路口四周有無進行施工？）沒
    有。（問：當時你行經羅東鎮○○○路與倉前路交岔路口時
    ，該交岔路口四周有無停放違規車輛阻礙交通視線？）沒有
    。」等語（見本院卷第51頁、第54頁），並有道路交通事故
    現場圖1份、道路交通事故調查報告表(一)(二)1份、現場照片6
    張在卷可佐（見相卷第7頁至第10頁、15頁至第16頁），堪
    以採信。可證於97年1月12日17時40分許，在宜蘭縣羅東鎮
    ○○○路與倉前路交岔路口，當時天候雖係雨天、路面濕潤
    ，然夜間有照明、路面無缺陷、無障礙物、視距良好。
  (3)而承前述，於97年1月12日17時40分許，被告騎乘機車係駛
    入該交岔路口約7公尺，始發現被害人方黃和騎乘腳踏車亦
    駛入該交岔路口約2公尺，因煞避不及，而於駛入該交岔路
    口約12.4公尺處，其機車右前車頭擦撞被害人方黃和所騎乘
    腳踏車之右後車輪。復參以被害人方黃和於車禍發生時已年
    滿51歲，依其年齡、體力判斷，其騎乘腳踏車速度應較緩慢
    ，顯非如被告所辯方黃和係突然自伊右前方衝出。則以被告
    時速30公里之速度，每秒行駛距離8.33公尺，伊於駛入該交
    岔路口前應能注意到方黃和騎乘腳踏車沿倉前路由西往東方
    向行駛，亦能發現如被告所辯被害人方黃和闖越紅燈駛入該
    路口之行為，而預作必要之安全措施，以避免車禍之發生。
    惟被告於98年8月27日本院審理中竟供承：「（問：妳的視
    力？）我有近視，左眼420、右眼400，我有戴眼鏡矯正，沒
    有閃光。矯正後視力正常應該有1.0。（問：97年1月12日下
    午5時40分車禍當時，妳有無戴眼鏡？）有。…（問：妳進
    入該交岔路口約7公尺時，看見被害人騎乘腳踏車在何處？
    ）我不太敢確定，我不知道當時被害人騎乘腳踏車是在一般
    道路還是專用道上，…（問：妳於97年1月12日下午5時40分
    許騎乘機車行經宜蘭縣羅東鎮○○○路與倉前路交岔路口前
    ，有無看見被害人所騎乘的腳踏車？）還沒看見。我是已經
    進去交岔路口後約7公尺即快過完該交岔路口時才看見被害
    人騎乘腳踏車出來。（問：妳當時看到被害人騎乘腳踏車的
    速度？）我不知道，速度還好，被害人騎乘腳踏車速度沒有
    我騎乘機車速度快。（問：既然被害人騎乘腳踏車的速度不
    快，且當時該交岔路口並沒有任何障礙物阻攔妳的視線，為
    何妳進入該交岔路口前沒有看見被害人也正要騎乘腳踏車經
    過該交岔路口？）反正我就是沒有看到。…（問：當時被害
    人穿著為何？）我不知道。（問：妳在車禍發生前，有無煞
    車？）…我沒有煞車。」等語（見本院卷第76頁至第78頁）
    ，顯見被告在視力正常下騎乘機車駛入該交岔路口前完全未
    注意到被害人方黃和騎乘腳踏車之動態，致於被害人方黃和
    已駛至其前方4至5公尺始發現，而無法採取必要之煞停、閃
    避等安全措施，以避免事故發生。
  (4)按汽車行駛時，駕駛人應注意車前狀況，並隨時採取必要之
    安全措施，道路交通安全規則第94條第3項定有明文。本件
    被告於97年1月12日17時40分許，騎乘車牌號碼K7R-058號機
    車，沿宜蘭縣羅東鎮○○○路由北往南方向行駛，行經宜蘭
    縣羅東鎮○○○路與倉前路之交岔路口，縱其行車方向管制
    號誌係屬綠燈，然被告仍應注意車前狀況，並隨時採取必要
    之安全措施，而承前述，當時天候雖係雨天、路面濕潤，惟
    夜間有照明、路面無缺陷、無障礙物、視距良好，客觀上並
    無不能注意之情事，被告於肇事前應尚有足夠之距離及充分
    之時間，可以發現被害人方黃和騎乘腳踏車之動態，亦能發
    現被害人方黃和闖越紅燈，而預作必要之安全措施，詎被告
    竟疏未注意車前狀況，貿然通過該交岔路口，致煞避不及，
    而與方黃和所騎乘腳踏車在該交岔路口內發生擦撞，被告就
    本件車禍之發生自具有過失甚明。故被告仍辯稱：係被害人
    騎乘腳踏突然駛入該交岔路口致伊反應不及等語，顯係事後
    卸責之詞，不足採信。
  (5)另所謂「信賴原則」，係指汽車駕駛人對於防止危險發生之
    相關交通法令之規定，業已遵守，並盡相當之注意義務，以
    防止危險發生，始可信賴他人亦能遵守交通規則並盡同等注
    意義務。若因此而發生交通事故，方得以信賴原則為由免除
    過失責任（最高法院84年度台上字第5360號判例要旨參照）
    。換言之，「信賴原則」之適用，應以自身並未違規為前提
    ；縱本身無違規情形，如於他人之違規事實已極明顯，同時
    有充足之時間可以採取適當之措施以避免發生交通事故之結
    果時，即不得以信賴他方定能遵守交通規則，以免除自己之
    責任。查被告因未注意車前狀況，以致擦撞被害人方黃和所
    騎乘之腳踏車，致被害人方黃和倒地受有上開傷害而死亡之
    結果，業如前述，其本身違反交通安全規則，當不能適用「
    信賴原則」，是被告仍以前詞抗辯無過失等語，自不足採。
  (6)次按行車速度，依速限標誌或標線之規定，無速限標誌或標
    線者，行經設有彎道、坡路、狹路、狹橋、隧道、學校、醫
    院標誌之路段、道路施工路段、泥濘或積水道路、無號誌之
    交岔路口及其他人車擁擠處所，或因雨霧致視線不清或道路
    發生臨時障礙，均應減速慢行，作隨時停車之準備，道路交
    通安全規則第93條第1項第2款定有明文。經查：證人郭訓旗
    於98年7月30日本院審理中證述：「（問：本件車禍的現場
    ，平日下午5時40分的車流量及人潮為何？）正常，不會有
    擁塞的情形，就是一般的車流量。」等語（見本院卷第46頁
    ）。佐以證人丙○○於98年7月30日本院審理中證述：「（
    問：肇事的地點是否羅東鎮的市集，比較熱鬧？）是。…（
    問：你平常於下午5時40分左右，是否會行經本件車禍的交
    岔路口？）不是每天，之前比較頻繁，因為我公司在中正北
    路，但現在公司已經搬到宜蘭市。（問：請問平常你於下午
    5時40分左右，行經本件肇事交岔路口時，當時的車流量及
    人潮有無擁塞的情形？）不會。」等語（見本院卷第51頁、
    第54頁）。可證於97年1月12日17時40分許，在宜蘭縣羅東
    鎮○○○路與倉前路交岔路口，人車並未有擁擠之情形，且
    承前述，該路口有行車號誌管制，亦無本條款所列其他情況
    ，故本件尚無本條款之適用，公訴人認被告尚違反本條款所
    定之注意義務，容有誤會，併此敘明。
  (7)綜上所述，經本院相互勾稽上開證人丙○○、郭訓旗之證詞
    及被告之供詞、道路交通事故現場圖、道路交通事故調查報
    告表、現場照片，可證被告確有疏未注意車前狀況，並隨時
    採取必要安全措施之過失。
  (四)從而，被告於上開時、地，疏未注意車前狀況，並隨時採取
    必要之安全措施而肇事，致被害人方黃和受有上開傷害而死
    亡之事實，事證明確，應依法論科。
二、論罪科刑之理由：
  (一)被告乙○○所為，係犯刑法第276條第1項過失致人於死罪。
  (二)被告於肇事後，犯行被發覺前，向處理警員自首接受裁判，
    此業經證人郭訓旗於98年7月30日本院審理中證述明確（見
    本院卷第43頁至第44頁），並有宜蘭縣政府警察局羅東分局
    道路交通事故肇事人自首情形紀錄表1份在卷可證（見相卷
    第24頁），應依刑法第62條前段規定，減輕其刑。
  (三)審酌被告無犯罪前科，此有臺灣高等法院被告前案紀錄表1
    份在卷可參，素行良好，其因疏未遵守道路交通安全規則所
    定之注意義務而肇事，雖造成被害人方黃和家屬精神上受有
    痛苦，然其惡性並非重大，實無科以重刑之必要，惟觀之被
    告於犯罪後自警詢迄本院審理終結均飾詞否認犯行，檢察官
    為查明死因而解剖被害人遺體，而被告除於被害人住院期間
    未曾聞問外，甚至於被害人死亡後仍拒不支付任何喪葬費用
    ，幸經善心人士捐款與里長熱心協助，被害人遺體始得安葬
    ，此業經被害人家屬甲○○於本院審理中陳述明確（見本院
    第24頁、第55頁至第56頁、第80頁），被告於犯罪後顯然毫
    無悔意，態度惡劣，及考量被告之智識程度、生活狀況等一
    切情狀，量處如主文所示之刑。
三、適用之法律：
  (一)程序法方面：刑事訴訟法第299條第1項前段。
  (二)實體法方面：刑法第276條第1項、第62條前段，刑法施行法
    第1條之1。
本案經檢察官黃正綱到庭執行職務。
中    華    民    國    98    年    9     月    14    日
                  刑事第三庭法  官  蘇錦秀
以上正本證明與原本無異。
如不服本判決應於收受送達後10日內向本院提出上訴書狀，並應
敘述具體理由；其未敘述上述理由者，應於上訴期間屆滿後20日
內向本院補提理由書（均須按他造當事人之人數附繕本）「切勿
逕送上級法院」。
                            書記官  劉晨輝
中    華    民    國    98    年    9     月    15    日
【附錄本案論罪科刑法條】
★刑法第276條第1項：
因過失致人於死者，處2年以下有期徒刑、拘役或2千元以下罰金
。


司法院資訊處製作；財團法人民間司法改革基金會備份。
